臺灣臺北地方法院刑事判決　　　　　　　83年度訴字第3093號
公　訴　人　臺灣臺北地方法院檢察署檢察官
被　　　告　甲○○
選任辯護人　方智裕律師
上列被告因違反稅捐稽徵法等案件，經檢察官提起公訴（83年度
偵字第14484號），本院判決如下：
    主  文
甲○○無罪。
    理  由
一、本件公訴意旨略以：被告甲○○係世界專利有限公司總經理
    ，於79年2月7日擔任董事長，同時為該公司所屬世界專利商
    標法律事務所之執行業務者，與告訴人乙○○實際分別擁有
    世界專利有限公司百分之四十九、百分之五十一股權，明知
    該事務所七十九年度收入共新臺幣（下同）12,020,414元，
    竟在業務上作成之79年度執行業務者損益表及收入明細表虛
    偽登載收入總額為6,961,100元，據以填製告訴人乙○○79
    年度綜合所得稅結算申報書，持向臺北市國稅局申報逃漏所
    得稅，因認被告涉有刑法第215條、第216條之行使登載不實
    之業務文書罪、稅捐稽徵法第41條之以詐術或其他不正方法
    逃漏稅捐罪嫌。
二、按犯罪事實應依證據認定之，無證據不得認定其犯罪事實；
    又不能證明被告犯罪者，應諭知無罪之判決，刑事訴訟法第
    154條第2項、第301條第1項分別定有明文。次按刑事訴訟法
    上所謂認定犯罪事實之證據，係指足以認定被告確有犯罪行
    為之積極證據而言，該項證據自須適合於被告犯罪事實之認
    定，始得採為斷罪資料。且認定不利於被告之事實，須依積
    極證據，苟積極證據不足為不利於被告事實之認定時，即應
    為有利於被告之認定，更不必有何有利之證據。如未能發現
    相當證據，或證據不足以證明，自不能以推測或擬制之方法
    ，以為裁判之基礎。又刑事訴訟上證明之資料，無論其為直
    接或間接證據，均須達於通常一般之人均不致有所懷疑，而
    得確信其為真實之程度，始得據為有罪之認定，若其關於被
    告是否犯罪之證明未能達此程度，而有合理性懷疑之存在，
    致使無從形成有罪之確信，即不得遽為不利被告之認定，此
    分別有最高法院29年上字第3105號、30年上字第816號、40
    年臺上字第86號、76年臺上字第4986號判例可資參照。又按
    稅捐稽徵法第41條所規定之逃漏稅捐罪，依其文義解釋及該
    條無處罰未遂犯規定之情形以觀，應認係結果犯，必納稅義
    務人以詐術或其他不正當之方法為逃漏稅捐之手段，並因而
    造成逃漏稅捐之結果，始成立該罪。此亦有最高法院92年度
    臺上字第3846號判決可考。
三、公訴人認被告甲○○涉有刑法第215條、第216條之行使登載
    不實之業務文書罪、稅捐稽徵法第41條之以詐術或其他不正
    方法逃漏稅捐罪嫌，無非係以告發人乙○○之指述、會議紀
    錄、協議書、股權讓渡書、存證信函、綜合所得稅結算申報
    書、收入報表、損益表、收入明細表等影本為憑，暨世界專
    利有限公司與世界專利商標法律事務所實際上係一體，被告
    於75年間擔任總經理，因為事務所負責人須有律師資格，才
    登記黃汝漢律師等情，復據證人宋本體結證無異，況被告於
    80年12月23日致告發人之存證信函復陳述「本人甲○○與您
    共同經營世界專利有限公司及世界專利商標法律事務所」等
    語，被告顯然實際負責經營世界專利有限公司及世界專利商
    標法律事務所等節為依據。訊據被告坦承於79年2月間接任
    世界專利商標法律事務所負責人，惟否認涉有公訴人所指之
    犯行，辯稱：伊除世界專利商標法律事務所外，尚有世界企
    業形象顧問有限公司、世界專利有限公司二家公司，所收案
    件均有按其來源及性質聘請執業會計師丁俊民分別申報完稅
    ，其中或有因件數繁多致有短報情形，或因年代久遠資料不
    全致無法勾稽完整，此在實務上事屬平常，非即等同於故意
    漏稅而需負刑責，國稅局就本案執行業務所得從數百萬元縮
    減為一百萬餘元，亦從未認定伊有故意漏稅或短報而課處罰
    鍰，遑論檢察官所指以詐術或其他不正方法逃漏稅捐；當初
    伊與乙○○、黃汝漢合夥共同經營世界專利商標法律事務所
    ，委請丁俊民會計師辦理設立登記，國稅局亦有准予合夥設
    立，依法驗印帳冊使用申請，惟嗣後國稅局認為伊非律師，
    資格不符，不能合法經營事務所，原驗印使用申報之帳冊無
    效，故而認定未設帳冊，此種准予設立在先，卻不認帳冊在
    後，致伊有視同未設帳冊情形，而遭部頒標準增列79年度執
    行業務所得，本案延宕十餘年未結，實乃國稅局復查無方所
    致，伊無逃漏稅捐拖賴之意圖等語。
四、經查：
（一）被告於79年間擔任世界專利商標法律事務所、世界專利有
      限公司、世界企業形象顧問有限公司實際執行業務之負責
      人，業據其是認在卷，核與證人宋本體證述情節相合（見
      83年偵字第14484號卷第34頁），並有世界專利商標法律
      事務所79年經營檢討會會議紀錄上載「今日會議主要目的
      係自75年10月16日將世界專利商標事務所經營權交給甲○
      ○先生以後至今四年餘，尚缺乏帳目明細：：」等語（見
      同上偵卷第9-11頁)、告發人乙○○提出之79年2月7日協
      議書上載「世界專利有限公司繼續由甲方（即甲○○）負
      責經營，並由甲方擔任董事長」等語暨該協議書後附之世
      界專利有限公司（含世界專利商標法律事務所）之股權讓
      渡契約書一紙、及卷附世界專利有限公司、世界企業形象
      顧問有限公司執照各一份足憑（同上偵卷第22-23頁、本
      院卷一第89、90頁）。故世界專利商標法律事務所79年間
      實際負責人為被告之事實，堪以認定。
（二）第查，世界專利商標法律事務所係由被告、乙○○及黃汝
      漢三人以30%、30%及40%之損益比例合夥經營，有合夥契
      約書一份在卷可憑（見本院卷一第28-29頁），該事務所
      及合夥人三人之79年度稅捐係委由丁俊民會計師代為申報
      ，業據丁俊民會計師於85年6月7日在本院證稱：都是世界
      專利商標法律事務所職員提供收入資料、收入明細表，由
      我請的小姐吳淑娟幫忙整理之後，做成損益表及收入明細
      表，再交還給世界商標法律事務所，由他們自己加入他們
      個人其他收入，自行向國稅局申報，一般是甲○○負責該
      事務所，所以交給甲○○等語在卷（見本院卷一第197反
      面-198頁）。核與證人吳淑娟於同日結證：申報書是我的
      筆跡，乙○○、黃汝漢、甲○○名字是我代簽，章是他們
      自己蓋章，他們都會先看過才會去申報，甲○○
      竹，只有他的部分是他自己送件，其餘乙○○、黃汝漢由
      會計師事務所分別送件至中山及中和稅捐稽徵所等語大致
      相符（見本院卷一第199-200頁）。而世界專利商標法律
      事務所79年執行業務者損益表載有本年度收入總額為6,96
      1,100元，本年度費用總額為6,720,469元；乙○○79年度
      綜合所得稅結算申報書亦記載世界專利商標法律事務所當
      年度收入總額為6,961,100元，必要費用係6,720,469元，
      故其執行業務按30%之比例計算所得額為72,189元等情，
      此有世界專利商標法律事務所79年執行業務者損益表、乙
      ○○之79年度綜合所得稅結算申報書各一份存卷可考（見
      外放證物袋告證二十）。於茲所應審究者乃被告有無虛偽
      低報世界專利商標法律事務所79年度收入，而據以填製乙
      ○○79年度綜合所得稅結算申報書，持向財政部臺北市國
      稅局申報所得稅以逃漏稅之故意與結果。
（三）查證人丁俊民會計師於85年6月7日在本院證稱：甲○○說
      他們這事務所收入是三個人合夥，我將總收入減掉總支出
      分成各三分之一（按應係分為30%、30%、40%之誤），製
      作執行業務表、損益表等語（見本院卷一第198頁）。證
      人鍾一賢亦於85年5月30日在本院結稱：世界專利商標法
      律事務所出名負責人是黃汝漢，他們申報時以黃汝漢、甲
      ○○、乙○○名義提出申報，他們以三人合夥方式申報，
      但國稅局以他們未事先報備，認為甲○○與乙○○跟世界
      專利商標法律事務所沒有僱傭關係，因為他們未報薪資支
      出，我們認定甲○○、乙○○與該法律事務所無關係，在
      法院沒有送資料鑑定前，已核定乙○○與黃汝漢的所得，
      因黃汝漢具備律師資格可以做專利事務所，乙○○、甲○
      ○未具專利代理人資格不能作（按商標部分則無此限制）
      ，我們以中央標準局（現改制智慧財產局）蒐集的資料逕
      行核定關於商標部分甲○○、乙○○一人一半，原因是以
      他們二人名義向中央標準局送件，有關於專利部分，則全
      部歸黃汝漢所得等語（見本院卷一第17 0-171頁）。核與
      被告辯稱「當初伊與乙○○、黃汝漢合夥共同經營世界專
      利商標法律事務所，委請丁俊民會計師辦理設立登記，國
      稅局亦有准予合夥設立，依法驗印帳冊使用申請，惟嗣後
      國稅局認為伊非律師，資格不符，不能合法經營法律事務
      所，原驗印使用申報之帳冊無效，視同未設帳冊，而遭部
      頒標準增列79年度執行業務所得」等語相合，足認被告此
      部分辯詞應非虛妄，此等專利部分逕行核定屬黃汝漢之執
      行業務所得，商標部分則逕行核定屬被告與乙○○之執行
      業務所得之情，亦有財政部88年6月14日台財訴第0000000
      00號訴願決定書、財政部臺灣省北區國稅局93年6月14日
      北區國稅法二字第0930022061號訴願決定重核案件復查決
      定書事實欄之記載足稽（見本院卷二第3、100頁）。是被
      告所辯：因國稅局准予以合夥方式設立在先，卻不認合夥
      帳冊在後，致世界專利商標法律事務所視同未設帳冊而遭
      部頒標準增列79年度執行業務所得，伊實無逃漏稅捐之故
      意，尚非無據。
（四）檢察官雖以乙○○提出之內帳報表資料記載世界專利商標
      法律事務所79年度營業收入係12,020,414元為據，此有本
      院電請財政部臺北市國稅局傳真該紙內帳報表資料、暨財
      政部臺北市國稅局85年7月25日財北國稅審貳字第8515202
      2號函文載明世界專利商標法律事務所79年度內帳報表資
      料所載收入總額為12,020,414元足考（見本院卷二128頁
      、本院卷一第210頁）。惟證人鍾一賢85年5月30日已在本
      院證稱：甲○○的律師說明申報部分是有應收款及規費不
      應算入當年度收入，並先後委託二位律師提出總帳，我查
      證結果，依該內帳扣除應收款、規費他還逃漏稅，複查時
      甲○○辯稱漏報差額是由其他關係企業、公司開立發票，
      他認為不應算是世界專利商標法律事務所的收入，而是關
      係企業的收入，並舉證關係企業的發票，現正在查等語（
      見本院卷一第173頁）。嗣經十年左右進行行政救濟程序
      查對帳冊結果，猶未能釐清，惟乙○○已於92年8月7日與
      財政部臺北市國稅局協談同意不再爭訟，財政部臺北市國
      稅局亦不再按違章漏報所得處罰，作成重核案件復查決定
      書結案等情，有財政部臺北市國稅局於93年8月10日以財
      北國稅法字第0930072018號函復本院「乙○○君七十九年
      度綜合所得稅暨罰鍰事件案，經財政部以八十八年二月三
      日台財訴第000000000號訴願決定撤銷重核該案經重核結
      果，以『世界事務所七十九年度報表』之完整性實有欠缺
      ，且又非屬會計師等專業人員簽認核可之資料，本局未掌
      握林君漏報系爭執行業務所得之其他事證，僅以上開報表
      作為核定林君漏報系爭執行業務所得之唯一證據，其證據
      力似嫌不足，此亦為財政部撤銷重核之理由，乃提經本局
      93年2月26日第1756次復查委員會議決，依本局行政救濟
      案件授權協談作業要點第3點第2款第11目『行政救濟撤銷
      重核案件，查證之事項，因時移勢易，無法舉證者』之規
      定，與甲○○君協談，因系爭執行業務所得係由協談方式
      產生，乃不再按違章漏報所得處罰，林君案件比照辦理，
      林君於92年8月7日即已同意協談，並撤回核定其79年度系
      爭執行業務所得之二分之一，即1,052,359元，不再爭訟
      ，嗣本局依上開協談結果，於93年3月25日第1758次復查
      委員會議決，准予核減林君系爭執行業務所得1,052,359
      元，並註銷罰鍰，作成重核案件復查決定書函復林君，林
      君對本件重核復查決定，逾期未提起訴願而告確定在案」
      等語，暨該函檢附之財政部臺北市國稅局行政救濟案件授
      權協談作業要點、財政部臺北市國稅局93年4月7日財北國
      稅法字第0920202413號訴願決定重核案件復查決定書一份
      在卷可參（見本院卷二第80-85頁）。而被告本身涉嫌漏
      報79年度綜合所得稅事件，同因時移勢易，已難掌握確切
      之課稅證據，遂以協談結案一情，亦有財政部臺北市國稅
      局93年6月8日財北國稅法字第0930057394號函及檢附資料
      存卷可參（見本院卷二第58-65頁）。
（五）綜上所述，本件刑事案件及行政救濟程序纏訟拖宕多年，
      肇因於被告及乙○○未具律師資格，不能執行專利業務，
      致世界專利商標法律事務所原設合夥帳冊無效，視同未設
      帳冊；且因被告除世界專利商標法律事務所外，猶兼營世
      界企業形象顧問有限公司、世界專利有限公司二家公司，
      因承辦件數繁多歸屬不清，且年代久遠資料不全致無法完
      整勾稽帳證，財政部臺北市國稅局對於世界專利商標法律
      事務所是否虛（低）報79年度之收入，亦認僅有乙○○提
      出非屬會計師等專業人員簽認核可之內帳報表資料，證據
      力不足，而以協談方式結案。是世界專利商標法律事務所
      79年度收入總額為何、暨有無發生逃漏稅之結果均屬不明
      ，則被告縱有在業務上作成之79年度執行業務者損益表及
      收入明細表登載收入總額為6,961,100元，並委託丁俊民
      會計師代為申報合夥人乙○○79年度之綜合所得稅，而在
      結算申報書上記載世界專利商標法律事務所當年度收入總
      額為6,961,100元，亦難認定係登載不實，並據以認定被
      告有逃漏稅捐之行為。本案僅有告發人乙○○於83年間因
      疑合夥利益分配不公，提出侵占告訴時併同提出之內帳報
      表資料，惟此並不足採，已如前述，本院自不能以推測或
      擬制之方法為裁判之基礎。此外，復查無其他積極證據足
      資認定被告涉有公訴人所指之犯行，既不能證明被告犯罪
      ，依法自應為無罪之諭知。
（六）末按美國採用認罪協商制度，被告就其所犯之罪與檢察官
      協商，協商合意後，檢察官將協商內容呈報法官，由法官
      參考協商內容作出科刑判決，認罪協商制度在未調查全部
      證據之情形下，即予判決，且部分無辜被告，因恐不接受
      協商條件，可能招致較重之刑罰，為避免風險而勉強接受
      協商之條件，故經由協商作成之判決，勢必難以期待其達
      到無所懷疑而得確信其為真實之程度，而被告為達某種目
      的，依認罪協商所為之有罪供認，與我國刑事訴訟法規定
      之自白犯罪，性質上顯然並不相同，自不得據以認定係自
      白犯罪，此有最高法院91年度台上字第7496號判決可稽。
      本案被告雖於93年5月21日及94年1月19日在本院與檢方協
      商而有認罪之舉，惟揆諸上開判決意旨，尚難認係自白犯
      罪。另辯護人聲請調查(1)被告79年度應補繳之綜合所得稅
      額是否繳納完畢、(2)有無因漏報或短報情事而處以罰鍰、
      (3)被告79年度執行業務所得之計算是否有一筆960,107元
      係基於未設帳冊情事而來，(4)並聲請傳喚財政部臺北市國
      稅局法務科鄭淑英女士（見本院卷二第95頁調查證據聲請
      狀），惟本件檢察官係起訴被告涉嫌代乙○○申報79年度
      綜合所得稅而逃漏稅，與被告本身之綜合所得稅無涉，且
      本院認定檢察官起訴部分被告犯嫌不足，是無裁判上一罪
      應併予調查之必要，況依卷證資料已明，無再調查傳喚之
      必要，均併此敘明。
據上論斷，應依刑事訴訟法第301條第1項，判決如主文。
本案經檢察官林宗志到庭執行職務
中　　華　　民　　國　　94　　年　　2　　月　　 4 　　日
                  刑事第十四庭  審判長法　官　吳靜怡
                                      法  官  王綽光
                                      法  官  孫萍萍
以上正本證明與原本無異。
如不服本判決，應於判決送達後10日內，向本院提出上訴狀。
　　　　　　　　　　　　　　　      　書記官　謝韻華
中　　華　　民　　國　　94　　年　　2　　月　　 4 　　日
